臺灣高等法院民事判決　　　　　　　　　　　　　　　九十二年度上字第七九四號
　　上　訴　人　甲○○
　　訴訟代理人　林天財律師
　　被　上訴人　財團法人台北市私立育英高級中學
　　法定代理人　黃秀虹
　　訴訟代理人　林廷隆律師
右當事人間請求清償借款事件，上訴人對於中華民國九十二年七月二十一日臺灣士林
地方法院九十二年度訴字第一六九號第一審判決提起上訴，上訴人並為起訴聲明之減
縮，本院於九十三年三月十六日言詞辯論終結，判決如左：
    主　    文
原判決關於駁回上訴人後開第二項之訴及該部分訴訟費用之裁判均廢棄。
右廢棄部分，被上訴人應給付上訴人新台幣伍佰柒拾伍萬元，及自民國八十三年二月
二十八日起至清償日止按年息百分之五計算之利息。
第一、二審訴訟費用關於上訴部分由被上訴人負擔。
    事實及理由
甲、程序方面：
一、按原告於第二審為訴之變更或追加，非經他造同意，不得為之，但擴張或減縮應
    受判決事項之聲明者，不在此限，民事訴訟法第四百四十六條第一項、第二百五
    十五條第一項第三款定有明文。本件上訴人於原審係聲明請求被上訴人應給付上
    訴人新台幣 (下同）五百七十五萬元，及自民國七十六年七月三日起至清償日止
    按年息百分之五計算之利息；嗣於本院審理中，就利息部分減縮聲明為請求被上
    訴人應給付自八十三年二月二十八日起至清償日止按年息百分之五計算之利息，
    核屬減縮應受判決事項之聲明，依上開規定，自應准許。
二、又上訴人於原審業已提出如上證三所示於七十八年七月七日由被上訴人董事代表
    陶延生簽署之協議書為證（見原審卷第一○九頁），故被上訴人主張上訴人於第
    一審故意不提出，卻遲至本院始行提出，屬新攻擊、防禦方法，不得於本院提出
    云云，即有誤會。
乙、實體方面：
一、本件上訴人主張：被上訴人自七十四年七月一日起至七十六年六月三日止，先後
    四次向上訴人借款合計五百七十五萬元，並於七十六年七月三日由其第六屆董事
    會董事長唐嗣堯正式出具借據為憑，約定於學校有財源時優先償還；嗣唐嗣堯於
    七十六年八月四日死亡，由其次子唐紀正繼任董事長，並於七十七年六月八日在
    中央日報刊登債務公告啟事，上訴人乃依該公告於七十七年六月二十二日持上開
    借據憑證前往指定地點登記債權，業經董事長唐紀正在上開借據上簽名蓋章並加
    註日期，承認上訴人對被上訴人有上開借款債權，豈料雖經登記，被上訴人卻仍
    違背承諾遲未清償，經上訴人及其他債權人向教育主管機關陳情，被上訴人乃指
    派其董事會董事陶延生於七十八年七月七日與上訴人及其他債權人之代表黃甫祿
    達成協議，約定上訴人等債權人撤回七十八年二月三日致台北市政府教育局之陳
    情書，被上訴人則於教育局核准備查其第七屆董事會之日起一個月內清償債務，
    詎料上訴人等債權人已依協議撤回陳情書，而被上訴人第七屆董事會亦於八十三
    年一月二十七日報准備查，依上開協議，被上訴人至遲應於八十三年二月二十七
    日清償本件債務，惟被上訴人仍拒不清償，為此提起本訴，求為判命被上訴人應
    返還前開借款五百七十五萬元及自七十六年七月三日起至清償日止按年息百分之
    五計算利息之判決（原審為上訴人敗訴判決，上訴人不服，提起上訴，嗣於本院
    審理中，就利息部分為減縮聲明，請求被上訴人應給付自八十三年二月二十八日
    起至清償日止按年息百分之五計算之利息)。並於本院上訴聲明：、原判決關
    於駁回上訴人後開第二項之訴部分廢棄。、右廢棄部分，被上訴人應給付上訴
    人五百七十五萬元，及自八十三年二月二十八日起至清償日止按年息百分之五計
    算之利息。
二、被上訴人則以：被上訴人並無向上訴人借款之情事，上訴人提出七十六年七月三
    日之借據上雖有唐嗣堯之簽名，惟當時唐嗣堯已八十六歲，距其七十六年八月四
    日死亡不過一個月，當時唐嗣堯意識是否清楚？且上訴人自稱是唐嗣堯義子，彼
    此關係密切，而上訴人均未舉證證明其有給付被上訴人五百七十五萬元借款之事
    實，則該借據之內容及唐嗣堯簽名之真正，均屬可疑。況依該借據所載，借款人
    究係「台北市私立育英高級中學董事會董事長」、「唐嗣堯」或「唐紀正」？已
    屬不明，而上訴人於原審已自認借款人為唐嗣堯，自無請求被上訴人返還之理。
    又被上訴人否認上訴人有於七十七年六月二十二日登記債權之事實，借據上唐紀
    正之簽名或蓋章無從認定為真正，亦無從認定唐紀正係以被上訴人法定代理人之
    身分所為。再者，被上訴人董事陶延生簽訂之協議書係以董事會名義為之，董事
    會對外能否代表被上訴人，已值商榷，且該協議書之對象僅黃甫祿一人，不包括
    上訴人，所載內容亦係「本會保證一個月內清理業經本會認同之合法債務」，並
    未承認對上訴人負有系爭借款債務，故均無法證明上訴人對被上訴人確有系爭借
    款債權存在。退而言之，縱認系爭借款債權為真正，然上訴人之請求權亦已罹於
    消滅時效等語，資為抗辯。並於本院答辯聲明：上訴駁回。
三、本件經依民事訴訟法第四百六十三條準用同法第二百七十條之一第一項第三款規
    定，整理並協議簡化爭點及不爭執點後，兩造同意僅就言詞辯論時所陳述之事實
    及主張之法律關係為論斷。查上訴人主張於七十四年至七十六年間，被上訴人第
    六屆董事會董事長為唐嗣堯，唐嗣堯於七十六年八月四日死亡後，由其子唐紀正
    繼任董事會董事長，並於七十七年六月八日在中央日報刊登債務公告啟事，且被
    上訴人董事會董事陶延生曾於七十八年七月七日代表被上訴人董事會與訴外人黃
    甫祿簽訂協議書，而被上訴人第七屆董事會亦經台北市政府教育局於八十三年一
    月二十七日以北市教字第○二六七四號函核准備查等情，業據提出被上訴人第六
    屆董事會第一至四次會議紀錄、七十七年六月八日中央日報公告啟事、七十八年
    七月七日協議書、被上訴人第七屆董事會名冊等文件為證（見原審卷第十二頁、
    第七一至九四頁、第一○九頁、本院卷第三九頁），且為被上訴人所不爭執，堪
    信上訴人此部分之主張為真正。惟上訴人主張被上訴人自七十四年七月一日起至
    七十六年六月三日止，先後四次向上訴人借款合計五百七十五萬元，由董事長唐
    嗣堯於七十六年七月三日出具借據為憑，七十七年六月八日被上訴人在中央日報
    刊登公告啟事時，上訴人已依公告於七十七年六月二十二日登記債權，且經繼任
    董事長唐紀正在上開借據上簽名蓋章並加註日期，承認上訴人對被上訴人有上開
    借款債權，七十八年七月七日被上訴人更指派董事會董事陶延生與包括上訴人在
    內之債權人達成協議，約定由上訴人等債權人撤回七十八年二月三日致台北市教
    育局之陳情書，被上訴人則於教育局核准其第七屆董事會之日起一個月內清償債
    務，而上訴人等債權人已依協議撤回陳情書，被上訴人第七屆董事會亦於八十三
    年一月二十七日經台北市政府教育局核准備查，依該協議，被上訴人至遲應於八
    十三年二月二十八日清償本件債務，並給付遲延利息等情，則為被上訴人所否認
    ，並以前開情詞置辯。則本件應予審究之重要爭點厥為：、兩造間是否有系爭
    五百七十五萬元之借款關係存在？、如兩造間有系爭借款關係存在，上訴人之
    借款返還請求權是否已罹於時效而消滅？茲分述如下：
(一)、兩造間是否有系爭借款關係存在：
１、查上訴人主張被上訴人自七十四年七月一日起至七十六年六月三日止，先後向伊
    借款五百七十五萬元，伊以台灣銀行支票交予被上訴人董事會董事長唐嗣堯，嗣
    由唐嗣堯於七十六年七月三日出具借據為憑等情，業據提出借據影本為證（見原
    審卷第十頁），並經原審核對該影本與原本相符（見原審卷第一五七頁）。雖被
    上訴人否認該借據內容及唐嗣堯簽章之真正，惟證人鍾成德於原審證稱：「當時
    我們有四人合夥承包育英中學操場的箱涵工程．．．王玉振及計紹芬是受立法委
    員唐嗣堯委託簽約．．．簽約前唐嗣堯有請我和王玉振到他在台北市○○○路的
    ，他說資金方面會請甲○○主任和他的一些學生做調度，工程款就是唐嗣堯要支
    付」、「當初的預付款五十萬及第一期款一百多萬元是由唐嗣堯把現金交給唐紀
    正來支付，在七十四年七月一日時，是在唐嗣堯的住處，我有看到原告有拿一張
    四百萬元的台灣銀行板橋分行簽發的支票交給唐嗣堯，唐嗣堯再將支票交給王玉
    振及計紹芬提領現金，拿回來後將其中五十萬元當成預付款交給我，其他的錢也
    有付其他人如興建教室及其他設備」等語（見原審卷第一七四、一七五頁），堪
    信被上訴人董事會董事長唐嗣堯係因被上訴人學校需要建設工程款而向上訴人調
    度資金，上訴人確曾交付款項予被上訴人董事會之董事長唐嗣堯。
２、又上訴人主張唐嗣堯於七十六年八月四日死亡後，被上訴人董事會由唐紀正繼任
    為董事長，並於七十七年六月八日在中央日報刊登公告啟事，上訴人乃依公告於
    七十七年六月二十二日持上開借據登記債權，並經董事長唐紀正在該借據上簽名
    蓋章並加註「. ６. 」之日期等情，復有該借據及七十七年六月八日之中央
    日報公告啟事在卷可憑 (見原審卷第一○、一二頁），且被上訴人對於唐嗣堯死
    亡後係由唐紀正繼任為董事會董事長，並曾於七十七年六月八日在中央日報刊登
    催告申報債權之公告啟事等情，並不爭執。雖被上訴人否認有上訴人登記債權且
    經唐紀正在該借據上簽名蓋章並加註「. ６. 」日期之情事，惟證人鍾成德
    於原審證稱：「（問：提示原告提出之借據，有無見過？）我有看過，不是在當
    場簽發時有看到，大概是辦理債權登記時，這事我是報紙知道的（指被上訴人登
    報公告申報債權啟事）．．．這個借據是事後在工程現場也就是台北市育英中學
    看到，我看到這張借據時還沒有唐紀正的簽名蓋章，工程完成後唐嗣堯的部分還
    欠我一百多萬元的工程款尚未結清，我和其他的債權人如黃甫祿及合夥人邱明芳
    在育英中學現場商量要如何處理，甲○○說他有一些債權，就將借據拿出來給我
    看」等語（見原審卷第一七四、一七五頁）；且上訴人主張因被上訴人遲不清償
    各債權人之債務，經各債權人向台北市政府教育局陳情，被上訴人乃指派董事會
    董事陶延生於七十八年七月七日與債權人之代表黃甫祿達成協議，約定上訴人等
    債權人撤回七十八年二月三日致台北市教育局之陳情書，被上訴人則於教育局核
    准其第七屆董事會備查之日起一個月內清償債務，而上訴人等債權人已發函撤回
    七十八年二月三日陳情函等情，除據其提出七十八年七月七日之協議書、七十八
    年二月三日之陳情書、七十八年七月十四日撤回陳情書之函件等文件在卷可稽外
    （見原審卷第一○八至一一○頁），並經證人陶延生於本院證稱伊曾簽訂上訴人
    所提出七十八年七月七日之協議書，係被上訴人董事會開會通過，由董事長唐紀
    正授權伊簽訂，協議書簽訂之後，據唐紀正所稱係送至台北市政府教育局等語 (
    見本院卷第五六、五七頁），雖被上訴人辯稱該協議書之對象僅黃甫祿一人，不
    包括上訴人，且證人陶延生亦證稱該協議書只針對黃甫祿一人，其上記載「黃甫
    祿等」係唐紀正要求伊寫的云云（見本院卷第五六、五七頁）。惟查系爭協議書
    係載明：「本會與『黃甫祿等人』達成協議：『黃甫祿等』於七十八年二月三日
    致教育局之陳情函撤回後，俟教育局核准本會第七屆董事會核備之日起，本會保
    證一個月內清理業經本會認同之合法債務」等語（見原審卷第一○九頁），依其
    文義，顯然被上訴人當時之法定代理人唐紀正授權陶延生簽訂該協議書之對象不
    只黃甫祿一人，始有「黃甫祿等人」、「黃甫祿等」之用語甚明，且協議書約定
    黃甫祿等人應向台北市政府教育局撤回之七十八年二月三日陳情書，係由上訴人
    及黃甫祿、汪贛生、王玉振、林慶盛、鍾成德等人以被上訴人之債權人代表所具
    名，復有該陳情書在卷可考（見原審卷第一一○頁），倘被上訴人積欠上訴人及
    汪贛生、王玉振、林慶盛、鍾成德等人之債務於陶延生簽訂該協議書時確已清償
    完畢，則陶延生又非目不識丁之輩，豈會於該協議書記載：「黃甫祿等人」、「
    黃甫祿等」等文字之理？是上訴人主張該協議書約定之對象包括上訴人，其為該
    協議書當事人之一，即非無稽，被上訴人空言否認借據之真正，即非可採。
３、次查，該七十八年七月七日之協議書既係被上訴人董事會開會通過，由董事長唐
    紀正授權董事陶延生所簽訂，已據證人陶延生證述在卷（見本院卷第五六頁），
    且為被上訴人所不爭執，則被上訴人當時倘否認上訴人對其有系爭借款債權存在
    ，豈會與上訴人簽訂載明：「．．．保證一個月內清理業經本會認同之合法債務
    」等語之系爭協議書？益見當時被上訴人之法定代理人唐嗣堯確因校務需要而向
    上訴人借用系爭款項。是上訴人主張伊於七十七年六月二十二日持上開借據登記
    債權，經唐紀正在該借據上簽名蓋章並加註日期，承認系爭借款債權等情，自堪
    信為真實。雖被上訴人辯稱上開協議書係以「董事會」名義為之，非以被上訴人
    名義為之，「董事會」不能代表被上訴人云云，惟按法人應設董事，董事有數人
    者，法人事務之執行，除章程另有規定外，取決於全體董事過半數之同意；董事
    就法人一切事務，對外代表法人。董事有數人者，除章程另有規定外，各董事均
    得代表法人，民法第二十七條第一項、第二項分別定有明文。本件簽訂系爭協議
    書之陶延生既為被上訴人之董事，且係被上訴人董事會開會通過授權後，由董事
    長唐紀正授權所簽訂，揆諸前開規定，並無不符之處，該協議書自已對被上訴人
    發生效力，雖該協議書係以被上訴人董事會名義為之，惟依一般社會觀念，已足
    認係代表被上訴人簽訂該協議書，並不因未特別表明係代表被上訴人簽訂之意旨
    而有不同，是被上訴人就此之抗辯，洵非可採。
４、雖被上訴人另辯稱依該借據所載，借款人究係「台北市私立育英高級中學董事會
    董事長」、「唐嗣堯」或「唐紀正」，均屬不明，且唐嗣堯或唐紀正亦均未表示
    係以被上訴人法定代理人身分所為，應係唐嗣堯個人向上訴人之借款，與被上訴
    人無關云云。惟如上所述，法人之董事就法人一切事務，對外代表法人。董事有
    數人者，除章程另有規定外，各董事均得代表法人，民法第二十七條第一項、第
    二項分別定有明文。本件系爭借據上雖未特別表明唐嗣堯或唐紀正係以被上訴人
    法定代理人身分簽具該借據，惟查該借據（見原審卷第一○頁）已載明：「．．
    ．『本校』一旦有財源時，當優先償還本件借款，決不有誤」等語，且借據上所
    載「具借人」係「台北市私立育英高級中學董事會董事長」，並由唐嗣堯及唐紀
    正先後於董事長簽名欄位簽名蓋章，借據左上角並蓋有「台北市私立育英高級中
    學董事會圖記」之關防大印，顯見借據所載「本校」即為被上訴人無疑，且依一
    般社會通念，已足認董事長唐嗣堯及唐紀正係代表被上訴人簽具該借據，事實上
    之借款人自為被上訴人，並不因該借據無特別表明唐嗣堯或唐紀正係以被上訴人
    法定代理人身分簽具之意旨而不同；況依民法第二十七條第一項、第二項之規定
    ，董事長唐嗣堯既有權代表被上訴人為學校事務需要而向上訴人借款，已如前述
    ，則本件借貸所生之法律關係，即應存在於兩造之間。雖上訴人於原審陳稱：「
    錢是借給唐嗣堯，是拿台灣銀行的支票給唐嗣堯本人」等語，惟揆諸前開說明，
    向上訴人借款者既係被上訴人，而非被上訴人當時之法定代理人唐嗣堯個人，何
    以上訴人於原審如是陳述，恐係因其交付借款之對象為唐嗣堯之故，致未辨別個
    人借貸與法人借貸之法律效果，縱認上訴人此一陳述係屬自認，亦顯然與借款予
    被上訴人之事實不符，其於本院依民事訴訟法第二百七十九條第三項之規定撤銷
    該自認，即無不合，附此敘明。
５、末按稱消費借貸者，謂當事人一方移轉金錢或其他代替物之所有權於他方，而約
    定他方以種類、品質、數量相同之物返還之契約；借用人應於約定期限內，返還
    與借用物種類、品質、數量相同之物，未定返還期限者，借用人得隨時返還，貸
    與人亦得定一個月以上之相當期限，催告返還，民法第四百七十四條第一項、第
    四百七十八條分別定有明文。本件上訴人借款五百七十五萬元予被上訴人，由被
    上訴人前董事會董事長唐嗣堯於七十六年七月三日出具系爭借據，載明「本校」
    即被上訴人有財源時，優先償還借款之意旨，嗣被上訴人由董事陶延生代表於七
    十八年七月七日與上訴人簽訂協議書，約定上訴人及其他債權人撤回其七十八年
    二月三日致台北市教育局之陳情書，被上訴人則於教育局核准其第七屆董事會核
    備之日起一個月內清償債務，而上訴人及其他債權人已發函撤回七十八年二月三
    日之陳情書，被上訴人第七屆董事會亦經台北市政府教育局於八十三年一月二十
    七日以北市教字第○二六七四號函核准備查在案，亦如前述。則依系爭協議書之
    約定，被上訴人至遲於八十三年二月二十七日止即負有返還系爭借款予上訴人之
    義務。從而，上訴人主張被上訴人應返還系爭借款五百七十五萬元，及自八十三
    年二月二十八日起算法定遲延利息，即屬有據。
(二)、上訴人之借款返還請求權是否已罹於時效而消滅：
１、按請求權，因十五年間不行使而消滅；消滅時效，自請求權可行使時起算，民法
    第一百二十五條前段、第一百二十八條前段分別定有明文。
２、經查，本件被上訴人雖抗辯系爭借據係於七十六年七月三日簽具，迄上訴人九十
    一年九月十二日向原法院聲請核發支付命令，請求權已逾十五年消滅時效云云。
    惟查兩造就系爭借款債權既已於七十八年七月七日另行簽訂協議書，約定上訴人
    及其他債權人撤回七十八年二月三日致台北市教育局之陳情書，被上訴人則於教
    育局核准其第七屆董事會備查之日起一個月內清償債務，已如前述，則依該協議
    書約定，上訴人對於系爭借款返還請求權之行使，須俟台北市教育局核准其第七
    屆董事會備查之日起一個月後始得為之，而被上訴人第七屆董事會係經台北市政
    府教育局於八十三年一月二十七日以北市教字第○二六七四號函核准備查在案，
    亦如前述，是上訴人須至八十三年二月二十八日起，始得行使本件借款返還請求
    權。依上開規定，其請求權之消滅時效亦應自斯時起算，至九十一年九月十二日
    上訴人聲請核發支付命令止，並未逾十五年消滅時效，從而，被上訴人抗辯系爭
    借款返還請求權已罹於消滅時效云云，即非可採。
四、綜上所述，上訴人基於借款返還請求權及系爭協議書之約定，請求被上訴人應給
    付上訴人五百七十五萬元，及自八十三年二月二十八日起至清償日止按年息百分
    之五計算之利息，洵屬適當，應予准許，原審失察，就此部分為上訴人敗訴之判
    決，即有未洽，上訴意旨指摘原判決此部分不當（即減縮部分除外），求予廢棄
    改判，為有理由，應由本院將原判決此部分廢棄，改判如主文第二項所示。又本
    件事證已臻明確，兩造其餘攻擊、防禦方法經審酌後，認與判決結果不生影響，
    無逐一論述之必要，附此敘明。
據上論結，本件上訴為有理由，依民事訴訟法第四百五十條、第七十八條，判決如主
文。
中　　　華　　　民　　　國　　九十三　　年　　　三　　　月　　 三十 　　日
                              民事第十二庭
                                  審判長法  官　阮　富　枝
                                        法  官  吳　麗　惠
                                        法  官  黃　豐　澤
正本係照原本作成。
被上訴人如不服本判決，應於收受送達後二十日內向本院提出上訴書狀，其未表明上
訴理由者，應於提出上訴後二十日內向本院補提理由書狀（均須按他造當事人之人數
附繕本）上訴時應提出委任律師或具有律師資格之人之委任狀；委任有律師資格者，
另應附具律師資格證書及釋明委任人與受任人有民事訴訟法第四百六十六條之一第一
項但書或第二項（詳附註）所定關係之釋明文書影本。
中　　　華　　　民　　　國　　九十三　　年　　　四　　　月　　　一　　　日
　　　　　　　　　　　　　　　　　　　　書記官  廖　麗　蓮
附註：
民事訴訟法第四百六十六條之一（第一項、第二項）：
對於第二審判決上訴，上訴人應委任律師為訴訟代理人。但上訴人或其他法定代理人
具有律師資格者，不在此限。
上訴人之配偶、三親等內之血親、二親等內之姻親，或上訴人為法人、中央或地方機
關時，其所屬專任人員具有律師資格並經法院認為適當者，亦得為第三審訴訟代理人
。
